【裁判字號】    98,家聲,286
【裁判日期】    981126
【裁判案由】    酌定與未成年子女會面交往方式
【裁判全文】
臺灣高雄地方法院民事裁定             98年度家聲字第286號
聲  請  人  張均福  
相  對  人  張月薰  
上列當事人間聲請酌定與未成年子女會面交往方式事件，本院裁
定如下：
    主  文
聲請人於兩造所生未成年子女張詠淇（女，96年1 月20日生，身
分證統一編號：Ｚ000000000號）成年之前，得依附表所示之時間
、方式與未成年子女張詠淇會面、交往，兩造並應遵守附表所示
之規則，相對人不得妨礙聲請人探視權之行使。
程序費用新臺幣壹仟元由相對人負擔。
    理  由
一、聲請意旨係以：兩造於民國93年2 月21日結婚，婚後並育有
    未成年子女張卉（女，民國○○年○ 月○ 日生）及張詠淇（
    年籍資料詳如主文所示）。嗣兩造於97年1 月23日協議離婚
    ，並約定未成年子女張卉權利義務之行使或負擔，由聲請
    人任之，張詠淇權利義務之行使或負擔，則由相對人任之。
    惟兩造於離婚時，就探視未成年子女之時間與方式未有所約
    定，且相對人於離婚後一再刻意躲避與聲請人接觸，致聲請
    人無法順利探視未成年子女張詠淇，而張詠淇現僅2 歲，並
    無對父親之記憶，如相對人仍恣意阻撓聲請人探視，將使張
    詠淇未來缺乏對父親之印象與記憶，亦影響未成年子女之身
    心健全發展，是聲請人爰依民法第1055條、非訟事件法第12
    7 條等規定，聲請本院酌定聲請人與未成年子女張詠淇會面
    交往之時間與方式等語。
二、相對人之答辯：相對人前曾因無法順利探視未成年子女張卉
    ，向本院聲請酌定相對人探視未成年子女張卉之時間與
    方式，經本院於98年1 月23日以97年度家聲字第172 號裁定
    ，酌定相對人探視未成年子女張卉之相關內容，嗣聲請人
    不服提起抗告，經本院於98年5 月25日以98年度家抗字第24
    號裁定駁回抗告在案。而相對人從未阻撓聲請人探視未成年
    子女張詠淇，且聲請人並非真心欲探視未成年子女，聲請人
    實係因相對人所提上揭聲請酌定探視未成年子女張卉之訴
    訟獲得勝訴，聲請人為報復，始提起本件訴訟以圖反制。而
    未成年子女張詠淇自出生後，均由相對人扶養照顧，聲請人
    對張詠淇之成長狀況均不聞不問，且張詠淇現年僅2 歲10個
    月，並無法接受聲請人之探視。又如本院酌定聲請人探視張
    詠淇之時間與地點，相對人希望兩造探視未成年子女之時間
    能予分開，以讓未成年子女2 人有相處之機會，而能培養姊
    妹之感情，且為避免兩造於探視時發生衝突，相對人希望聲
    請人探視未成年子女之地點為高雄市政府警察局前鎮分局草
    衙派出所等語置辯。
三、按「法院得依請求或依職權，為未行使或負擔權利義務之一
    方酌定其與未成年子女會面交往之方式及期間。」、「法院
    為前條裁判時，應依子女之最佳利益，審酌一切情狀，參考
    社工人員之訪視報告，尤應注意左列事項：(一)子女之年齡、
    性別、人數及健康情形。(二)子女之意願及人格發展之需要。
    (三)父母之年齡、職業、品行、健康情形、經濟能力及生活狀
    況。(四)父母保護教養子女之意願及態度。(五)父母子女間或未
    成年子女與其他共同生活之人間之感情狀況。」，民法第10
    55條第5 項前段、第1055條之1 分別定有明文。又「法院依
    民法第1055條之規定，為酌定、改定或變更時，得命交付子
    女、未行使或負擔權利義務之一方與未成年子女會面交往之
    方式與期間、給付扶養費、交付身分證明文件或其他財物，
    或命為相當之處分，並得訂定必要事項。」，非訟事件法第
    第127 條第1 項亦定有明文。
四、經查：
  (一)本件聲請人上揭主張兩造於93年2 月21日結婚，婚後並育有
    未成年子女張卉、張詠淇，嗣兩造於97年1 月23日協議離
    婚，並約定未成年子女張卉權利義務之行使或負擔，由聲
    請人任之，張詠淇權利義務之行使或負擔，則由相對人任之
    ，惟兩造於離婚時，就探視未成年子女之時間與方式未有所
    約定等情，業據聲請人提出戶籍謄本2 份、離婚協議書1 份
    ，且相對人對此並未表示爭執，應堪信屬實。
  (二)又相對人上揭陳述：其前因無法順利探視未成年子女張卉
    ，經向本院聲請酌定相對人探視未成年子女張卉之時間與
    方式，本院於98年1 月23日以97年度家聲字第172 號裁定，
    酌定相對人探視未成年子女張卉之相關內容，嗣聲請人不
    服提起抗告，經本院於98年5 月25日以98年度家抗字第24號
    裁定駁回抗告在案等情，業經本院依職權調閱本院97年度家
    聲字第172 號、98年度家抗字第24號卷宗核閱屬實，且聲請
    人亦未表示爭執，是相對人上揭主張，亦堪採信。
  (三)相對人雖辯稱：其從未阻撓聲請人探視未成年子女張詠淇，
    且聲請人並非真心欲探視未成年子女，其係為報復相對人，
    始提起本件訴訟以圖反制，且未成年子女張詠淇自出生後，
    均由相對人扶養照顧，聲請人對張詠淇之成長狀況均不聞不
    問，又張詠淇現年僅2 歲10個月，並無法接受聲請人之探視
    等語，惟查，聲請人提起本件酌定探視權之聲請，已足認其
    確有探視未成年子女張詠淇之意願，且依兩造上揭陳述之內
    容，堪認聲請人自未成年子女出生起迄今，其與未成年子女
    張詠淇間並無適當相處之機會，而聲請人之父愛，仍為子女
    成長過程所不可或缺，且為期能妥適維繫聲請人與未成年子
    女間之親情，聲請人請求其與未成年子女張詠淇有適當之探
    視時間與機會，自誠屬必要，且屬有據，自不能僅因相對人
    上揭主張聲請人前未有探視未成年子女張詠淇之事實或未成
    年子女張詠淇年齡尚幼小為由，即認相對人可拒絕聲請人探
    視未成年子女或認為無探視之必要，是相對人上揭辯解，並
    不足採。
五、又本院97年度家聲字第172 號事件，係相對人聲請本院酌定
    其探視未成年子女張卉之時間與方式，而該事件與本件之
    兩造當事人均相同（雖立場互異），且均係聲請本院酌定探
    視未成年子女之內容，是本院認於上揭事件審理中，本院依
    職權函請高雄市政府社會局兒童福利服務中心對兩造及未成
    年子女進行訪視後提出之訪視調查報告，應有參考之必要與
    價值，而該份訪視調查報告之評估建議如下：「(一)就監護動
    機與監護意願而言：相對人至現在已有2 年多無法探視被監
    護人（指張卉），唯獨在法庭上能看見被監護人，聲請人
    亦從未探視次女（指張詠淇）過，也從未支付扶養次女的任
    何費用，而相對人能在父母親協助之下給予次女良好的照顧
    環境成長，只希望能爭取被監護人的探視權，讓兩名子女能
    聯繫姊妹之情。聲請人表示，其至台北工作，平日被監護人
    由母親協助照顧，休假時其亦會返回高雄。其有穩定經濟，
    且能給比相對人給予被監護人還要良好的生活環境及教育，
    原先訴請離婚時想爭取監護兩名子女，但後來法院判各自監
    護1 名子女，而相對人愛四處跑，未真正來關心被監護人，
    只是找機會與其吵架，離婚後至今從未阻擋過相對人來探視
    被監護人。(二)就被監護人意願及情感依附而言：被監護人目
    前3 歲，社工員訪視時發現被監護人要喝飲料或者玩玩具均
    會找聲請人母親，對於社工員之詢問皆不回應，被監護人依
    偎在聲請人母親身邊，並要求聲請人母親陪被監護人玩拼圖
    ，因此社工員僅只能觀察被監護人與聲請人及家人之互動，
    故無法評估被監護人之意願，評估聲請人、父母親與被監護
    人應有一定情感依附。(三)就經濟狀況而言：相對人表示，目
    前仍持續找工作中，無貸款及債務。其父親為小港高中保全
    工作，薪水每月1 萬8 千元；母親為資源回收，其經濟皆由
    父母親及哥哥支援，生活費約花1 萬多元，目前亦有申請單
    親補助，正審核中，若通過後亦會用在生活費上，其保險年
    繳6 萬元，存款約30萬元。聲請人表示，工作為警員，月收
    入約5 、6 萬元，存款約有幾十萬元以上，無任何債務及貸
    款，每月給其父母2 萬元，家中生活開銷每月至少2 、3 萬
    元。(四)對兒童少年之照顧計劃而言：相對人表示，因聲請人
    父母親及聲請人阻擋其探視被監護人，已有2 年多無法探視
    被監護人。聲請人則表示，因從未阻擋過相對人來探視被監
    護人，現在相對人就是找其麻煩才會向法院爭取探視權。另
    外，因相對人哥哥患有憂鬱症，相對人哥哥曾有拿刀要殺相
    對人母親過，故亦顧慮被監護人安全之虞，不願讓被監護人
    居住在相對人家，但可隨時在家附近公園見面。將等至被監
    護人4 歲時就讀幼稚園中班，日後會尊重被監護人興趣並會
    栽培，現在社會上應需有一技之長才穩定工作。功課方面只
    要其返高雄亦會指導被監護人，成績不會太要求，看被監護
    人課業程度為何，再讓被監護人上補習班。日後升學至少要
    有高中畢業，若要繼續升學亦會栽培。評估兩造對於被監護
    人未來之照顧具有一定的看法。(五)就親職能力而言：因聲請
    人父母親及聲請人阻擋相對人探視被監護人，已有2 年多無
    法探視被監護人，相對人僅能描述離家前對被監護人的生活
    作息，評估相對人對被監護人之關心尚需加強，另聲請人父
    母及聲請人阻擋相對人探視被監護人，造成相對人與被監護
    人情感疏遠，倘若相對人敘述所實，聲請人父母及聲請人有
    阻擋相對人與被監護人探視之意，建議法官針對相對人探視
    權益訂定適合探視被監護人之方式，以建立被監護人與相對
    人情感依附關係。聲請人因台北工作之故，平常被監護人交
    由聲請人父母親協助照顧，聲請人父母親對被監護人生活作
    息皆能具體描述，而聲請人每週休假會返回高雄1 、2 天，
    評估聲請人在聲請人家人協助之下應具有一定親職能力。(六)
    就探視安排而言：相對人表示，若其取得探視權，因公園人
    多嘴雜，不想約在公園探視被監護人，希望固定時間能約在
    草衙派出所門口前探視被監護人。寒暑假時帶被監護人去動
    物園或科工館、過年時能至其家住幾天、被監護人生日時能
    替她慶祝。聲請人表示，因相對人哥哥患有憂鬱症，相對人
    哥哥曾有拿刀要殺相對人母親過，故亦顧慮被監護人安全之
    虞，不願讓被監護人居住在相對人家，但可隨時在家附近公
    園見面。(七)整體評估：兩造對於探視權動機與意願之說詞有
    部分差異，兩造本身在其家人協助之下應具有一定親職能力
    ，且對於被監護人未來之照顧具有一定的看法，被監護人分
    別與兩造的互動關係應具有一定的情感依附，以上種種請法
    官再深入評估。」，以上有本院97年度家聲字第172 號卷宗
    所附高雄市政府社會局兒童福利服務中心97年11月19日高市
    兒福輔字第0970004468號函文暨訪視調查報告各1 份附卷可
    稽。
六、本院參酌上揭訪視調查報告之內容與調查事證之結果，認為
    就聲請人探視未成年子女之時間部分，聲請人主張與本院97
    年度家聲字第172 號裁定所酌定之探視時間相同，即每月第
    2 、4 週之週6 上午9 時起至下午8 時止、未成年子女生日
    當日上午9 時起至下午3 時止、每年農曆春節初2 上午9 時
    起至初3 下午8 時止、於未成年子女就學後每年寒暑假期間
    各增加7 日及20日之同住期間，惟相對人則主張為讓未成年
    子女張卉、張詠淇2 人有適當相處之機會，以培養姊妹間
    之感情，請求應將聲請人探視張詠淇與相對人探視張卉之
    時間予以分開等語，本院審酌，如本院酌定聲請人探視張詠
    淇之時間與本院97年度家聲字第172 號裁定所酌定相對人探
    視張卉之時間均屬相同，則將使兩造於上揭探視時間內係
    互相交付監護之子女予對造探視，於探視完畢後兩造再返還
    探視之子女予對造，確實將使未成年子女2 人無相處之機會
    ，而未成年子女張卉、張詠淇現分別年僅4 歲及2 歲，均
    尚為矇曈無知之幼童，渠等父母親因故離異，對未成年子女
    而言已屬無辜，如再使渠2 人往後成長期間內無適當相處之
    機會，而無法培養姊妹間之感情，對未成年子女而言自不公
    平，且對未成年子女之身心健全發展亦有不利之影響，是相
    對人上揭主張，本院認為有理由，應予採納。本院爰酌定聲
    請人探視張詠淇之時間如附表所示，即與本院97年度家聲字
    第172 號裁定所酌定相對人探視張卉之時間，予以分開，
    以讓未成年子女2 人間及與進行探視之父母親，均有適當相
    處、交流、培養感情之機會與時間。至於就探視地點部分，
    相對人雖請求本院酌定聲請人探視之地點為高雄市政府警察
    局前鎮分局草衙派出所等語，惟派出所係警察機關偵查犯罪
    及處理公務之辦公處所，客觀上自不適合作為行使探視權之
    地點，而應有讓聲請人攜同未成年子女外出同遊之機會，是
    相對人上揭探視地點之主張，不足為採。惟本院為避免兩造
    於探視、交付未成年子女時發生無謂之爭執，爰予酌定聲請
    人行使探視權時，兩造交付未成年子女張詠淇之地點為上揭
    警察機關。綜上，本院依據民法第1055條第5 項前段、非訟
    事件法第第127 條第1 項等規定，認聲請人聲請本院酌定其
    探視未成年子女張詠淇之時間與方式，應屬有據，本院並綜
    合考量上情，爰予酌定聲請人與未成年子女張詠淇會面交往
    之時間、方式，如附表所示。
七、又本院僅係依現有情況為上開酌定，並非永久必然之安排，
    兩造在行使負擔未成年子女之權利義務及探視會面時，仍應
    以慎重之方式為行使，以期符合子女之最佳利益，若聲請人
    於探視及與未成年子女外出時，如有未盡保護教養義務或不
    利情事時，或相對人有以任何不正當方法拒絕、阻撓聲請人
    行使探視權時，他方均得訴請法院改定監護人或變更會面交
    往之方式、期間，併予敘明。
八、依非訟事件法第122條第3項、第24條第1項，裁定如主文。
中    華    民    國    98    年    11    月    26    日
                             家事法庭法  官  呂憲雄
以上正本證明與原本無異。 
如不服本裁定，應於收受裁定後10日內，向本院提出抗告狀，須
按對照提出繕本，並繳納裁判費。   
中    華    民    國    98    年    11    月    26    日
                                     書記官  沈  蘊

附表：聲請人與未成年子女張詠淇會面交往之時間、方式及應遵
      守規則。
一、時間：
  (一)聲請人得於每月第1 週及第3 週之週6 上午9 時起，至高雄
    市政府警察局前鎮分局草衙派出所攜同未成年子女外出、同
    遊，聲請人並應於當日下午8 時前將未成年子女送回上址交
    予相對人，若遇探視當日上午9 時30分前聲請人未抵達高雄
    市政府警察局前鎮分局草衙派出所，則取消當次之探視，相
    對人及未成年子女無須等候。
  (二)聲請人得於未成年子女每年生日之當日上午9 時起，至高雄
    市政府警察局前鎮分局草衙派出所攜同未成年子女外出、同
    遊，並應於當日下午3 時前將未成年子女送回上址交予相對
    人，若遇探視當日上午9 時30分前聲請人未抵達高雄市政府
    警察局前鎮分局草衙派出所，則取消當次之探視，相對人及
    未成年子女無須等候。
  (三)聲請人得於每年農曆春節初4 當日上午9 時起，至高雄市政
    府警察局前鎮分局草衙派出所攜同未成年子女外出、同宿，
    並應於翌日即農曆春節初5 下午8 時前將未成年子女送回上
    址交予相對人，若遇探視當日上午9 時30分前聲請人未抵達
    高雄市政府警察局前鎮分局草衙派出所，則取消當次之探視
    ，相對人及未成年子女無須等候。
  (四)在未成年子女就學後，於其就讀學校之放寒、暑假期間，除
    仍得維持上述之會面交往時間外，寒假並得增加7 日之同住
    期間，暑假並得增加20日之同住期間，期間由兩造自行協議
    ，如未能協議，則同住期間，寒假部分訂於寒假開始後第8
    日起連續計算7 日，暑假部分訂於暑假開始後第21日起連續
    計算20日。
二、方式：
  (一)相對人應將其實際住所、工作場所之地址及聯絡電話告知聲
    請人，倘有變動時亦同。除上述約定之探視方法外，聲請人
    得以電話、書信、傳真、電子郵件等相關方式與未成年子女
    交往，惟不得影響相對人及未成年子女之生活、工作、就學
    。
三、兩造應遵守之規則：
   (1)聲請人應於探視前1 日通知相對人，除非有礙未成年子女
     之利益，相對人及其家人均不得無故拒絕。
   (2)不得有危害未成年子女身心健康之行為。
   (3)聲請人在實施會面交往之日，不得遲延送回未成年子女，
     致減少相對人教育之時間。相對人亦不得遲延聲請人與未
     成年子女會面交往之時間。
   (4)兩造均不得對未成年子女灌輸反抗對造之觀念。
   (5)如未成年子女於會面交往中患病或遭遇事故，而相對人無
     法就近照料時，聲請人應為必要之醫療措施，即聲請人在
     其會面交往實施中，仍須善盡對未成年子女保護教養之義
     務。

司法院資訊處製作；財團法人民間司法改革基金會備份。
